【裁判字號】    91,保險,27
【裁判日期】    920409
【裁判案由】    給付保險金
【裁判全文】
臺灣臺北地方法院民事判決  九十一年度保險字第二七號
    原      告  甲○○
    訴訟代理人  蕭顯忠律師
    被      告  幸福人壽保險股份有限公司
    法定代理人  丙○○
    訴訟代理人  乙○○
右當事人間請求給付保險金事件，本院判決如左：
    主      文
原告之訴及假執行之聲請均駁回。
訴訟費用由原告負擔。
    事      實
甲、原告方面：
一、聲明：
（一）被告應給付原告新臺幣（下同）一百二十萬元，及自起訴狀繕本送達翌日即民
      國（下同）九十一年二月九日起至清償日止，按年息百分之五計算之利息。
（二）願供擔保請准宣告假執行。
二、陳述：
（一）原告之子即被保險人余協記於八十九年十二月三十一日向被告投保「幸福一生
      重大疾病終身壽險」（下稱系爭保險），其中壽險部分之保險金額為二十萬元
      ，意外傷害保險附約部分則為一百萬元，並以原告為受益人。詎余協記於九十
      年一月五日凌晨，在臺北縣五股鄉○○路○段九八巷七號訴外人固得美有限公
      司預拌混凝土廠，從事砂石進料斗坑之清理工作時，意外遭輸送帶輾斃，經原
      告檢具相關資料向被告申請理賠，竟遭被告拒絕，依系爭保險契約及保險法第
      二十九條第一項之規定，原告自得請求被告給付保險金一百二十萬元並計付法
      定遲延利息。
（二）訴外人即被告所屬保險業務員鄭育溱既於九十年一月四日同意代余協記墊繳本
      件保費，依慣例即應視為余協記已繳納第一期保費予被告，依系爭保險契約第
      二條約定，被告自應負保險責任。
三、證據：提出保險單、要保書、臺灣板橋地方法院檢察署相驗屍體證明書、起訴書
    、不起訴處分書、預收第一次保險費相當額送金單、保險費繳納證明單等件為證
    ，並聲請訊問證人宮志剛、鄭育溱。
乙、被告方面：
一、聲明：
（一）原告之訴及假執行之聲請均駁回。
（二）如受不利判決，願預供擔保請准宣告免為假執行。
二、陳述：
（一）鄭育溱於九十年一月四日晚間致電訴外人即余協記之雇主宮志剛，詢問余協記
      是否已填妥要保書，宮志剛表示要保書已填妥，置於其公司辦公室內，鄭育溱
      得於翌日上午上班前向其公司助理收取，以便趕回被告營業處報件。詎鄭育溱
      於翌日即同年月五日上午至宮志剛辦公室向其助理收取要保書時，余協記業已
      死亡，鄭育溱於該保險事故發生後，始於當日上午九時以後至被告營業處辦理
      余協記投保事宜，代填要保書上之資料，因當時被告規定自九十年一月一日起
      將調漲保險費，如在同年月五日前報件投保，即可適用舊保險費率，故鄭育溱
      即倒填要保及繳費日期為八十九年十二月三十一日，並基於其與宮志剛間之情
      誼，而為余協記代墊保險費後，向被告報件投保。嗣於九十年二月二日始經被
      告同意承保。是余協記既於尚未交付保險費予被告，且未經被告同意承保前，
      即已發生意外死亡之保險事故，被告自不負給付保險金之責。
（二）被告對保險業務員之授權範圍，僅及於從事保險招攬之行為，並不包括收取保
      險費，是鄭育溱縱曾同意代繳保費，然在其將保費繳回被告公司前，尚難認要
      保人已交付保險費予被告。
三、證據：提出保險單、要保書、國泰人壽體檢書、要保書資料欠缺通知書、鄭育溱
    報告書、被告理賠部副理報告書、幸福人壽意外傷害保險要保書、系爭保險保單
    條款、意外傷害保險附約保單條款、幸福一生終身壽險保單條款等件為證，並聲
    請訊問證人鄭育溱。
    理      由
一、本件原告起訴主張：伊子即被保險人余協記於八十九年十二月三十一日向被告投
    保系爭保險，其中壽險部分之保險金額為二十萬元，意外傷害保險附約部分則為
    一百萬元，並以伊為受益人。詎余協記於九十年一月五日凌晨意外死亡，經伊檢
    具相關資料向被告申請理賠，竟遭被告拒絕等情，爰依系爭保險契約及保險法第
    二十九條第一項之規定，求為命被告給付保險金一百二十萬元並計付法定遲延利
    息之判決。被告則以：余協記既於尚未交付保險費，且未經伊同意承保前，即已
    意外死亡，伊自不負保險責任等語，資為抗辯。
二、經查原告主張其子即被保險人余協記向被告投保「幸福一生重大疾病終身壽險」
    ，其中壽險部分之保險金額為二十萬元，意外傷害保險附約部分則為一百萬元，
    並以原告為受益人。詎余協記於九十年一月五日凌晨，在臺北縣五股鄉○○路○
    段九八巷七號訴外人固得美有限公司預拌混凝土廠，從事砂石進料斗坑之清理工
    作時，意外遭輸送帶輾斃，迨當日上午八時許，始遭人發現。嗣被告於同年二月
    二日始核發保險單之事實，業據原告提出保險單、要保書、臺灣板橋地方法院檢
    察署相驗屍體證明書及起訴書等件為證（見本院卷第八頁至第十七頁），且為被
    告所不爭執，自堪信為真實。
三、又原告主張余協記已於死亡前之八十九年十二月三十一日向被告投保系爭保險，
    且經鄭育溱於九十年一月四日同意代墊保費，即應視為被告已收取第一期保費，
    依系爭保險契約第二條規定，被告自應負給付保險金之責等語。被告則否認系爭
    保險契約於余協記死亡前業已生效，並以前揭情詞置辯。經查：
（一）按保險法施行細則第二十五條第三項規定，人壽保險人於同意承保前，得預收
      相當於第一期保險費之金額。保險人應負之保險責任，以保險人同意承保時，
      溯自預收相當於第一期保險費金額時開始。是人壽保險契約，係於預收相當於
      第一期保險費金額時，附以保險人「同意承保」之停止條件，使其發生溯及的
      效力（最高法院六十九年度台上字第三一五三號判例參照）。故系爭保險保單
      條款第二條第二項亦約定，要保人在被告簽發保險單前先交付相當於第一期保
      險費而發生應予給付之保險事故時，被告仍負保險責任（見本院卷第一三五頁
      ）。惟如要保人在保險人同意承保並簽發保險單前，未先繳納相當於第一期保
      險費之金額，而發生保險事故時，即難令保險人負保險責任。
（二）查余協記前於八十八年十月一日向被告投保意外傷害保險，保險期間自八十八
      年十月一日起至八十九年十月一日止。嗣該項保險屆期時，鄭育溱曾通知訴外
      人即余協記之雇主宮志剛是否續約，惟未獲回應。迨一、二個月後，鄭育溱又
      告知宮志剛自九十年起被告將調漲保險費率，故建議宮志剛為余協記另行購買
      系爭保險，並將要保書交予宮志剛。惟余協記遲至八十九年十二月底始於該要
      保書之被保險人欄簽名後交予宮志剛。又因被告公司規定於九十年一月五日前
      報件投保者，仍得適用舊保險費率，鄭育溱乃於九十年一月四日晚間再度致電
      宮志剛，詢問余協記是否已填妥要保書，宮志剛表示要保書已填妥，置於其公
      司辦公室內，鄭育溱得於翌日上午上班前向其公司助理收取，以便於上午九時
      以前趕回被告公司報件。鄭育溱旋於翌日即九十年一月五日上午八時許至宮志
      剛辦公室向其助理收取要保書後，隨即返回被告營業處辦理余協記投保事宜。
      惟斯時余協記業已意外死亡。鄭育溱於不知情下，為使系爭保險得適用舊保險
      費率，乃於要保書上倒填要保日期為八十九年十二月三十一日，又因其於收取
      要保書時，未遇宮志剛而無法向渠收取保險費，遂基於其與宮志剛間原即為舊
      識之情誼，而簽發自己之支票代宮志剛為余協記墊繳本件保險費予被告，並於
      「預收第一次保險費相當額送金單」上倒填繳費時間為八十九年十二月三十一
      日，隨即向被告報件投保。被告嗣於九十年二月二日始同意承保並核發保險單
      等情，業據證人鄭育溱及宮志剛到場證述明確（見本院卷第七五頁至第七七頁
      、第一二三頁至第一二五頁），且有原告提出之要保書、送金單及被告所提意
      外傷害保險要保書等件為證（見本院卷第一０頁至第一二頁、第七八頁、第一
      ０五頁至第一０六頁），復為兩造所不爭執，是依前揭說明，被告應負之保險
      責任（即本件保險期間），溯自預收相當於第一期保險費金額時開始。惟如前
      述，余協記於鄭育溱實際代其繳交第一期保險費予被告前之九十年一月五日凌
      晨即已死亡，自難令被告負保險責任。
（三）原告雖以：鄭育溱既稱其因於九十年一月五日上午前往收取要保書時，無法向
      宮志剛本人收取保險費，故於同年月四日向宮志剛表示可先代宮志剛墊繳（見
      本院卷第七六頁），是其既同意代墊保費，依慣例即應視為余協記已繳納第一
      期保費云云。惟查鄭育溱僅係基於其與宮志剛間之情誼，而同意代宮志剛為余
      協記墊繳本件第一期保險費予被告，並非基於被告所屬業務員之身分所為，是
      於鄭育溱向被告公司繳納第一期保費之前，尚難謂已對被告生交付保險費之效
      力，況鄭育溱並未經被告授權代收保險費，亦經被告陳明在卷。故鄭育溱同意
      代墊保費之行為，亦難據為有利於原告之認定。
四、綜上所述，被保險人余協記既於意外死亡之保險事故發生後，始由鄭育溱代為繳
    納相當於第一期保險費之金額予被告，則原告依系爭保險契約及保險法第二十九
    條第一項規定，請求被告給付保險金一百二十萬元並計付法定遲延利息，洵屬無
    據，不應准許。又原告之訴既經駁回，其假執行之聲請，已失所附麗，亦不應准
    許。
五、兩造其餘之攻擊或防禦方法，及未經援用之證據，經本院斟酌後，認為均不足以
    影響本判決之結果，自無一一詳予論駁之必要，併此敘明。
六、據上論結，本件原告之訴為無理由，依民事訴訟法第七十八條，判決如主文。
中      華      民      國    九十二    年      四      月      九      日
                                        臺灣臺北地方法院民事第三庭
                                            審判長法  官  謝碧莉
                                                  法  官  黃書苑
                                                  法  官  陳芃宇
右正本證明與原本無異。
如不服本判決應於送達後二十日內提出上訴狀。
中      華      民      國    九十二    年      四      月      九      日
                                              法院書記官  高菁菁


司法院資訊處製作；財團法人民間司法改革基金會備份。
